ACORDAO-COMPLETO-2390236

ACÓRDÃO 6876/2020 ATA 20/2020 - PRIMEIRA CÂMARA

VISTOS, relatados e discutidos estes autos de tomada de contas especial instaurada pelo Fundo Nacional de Desenvolvimento da Educação (FNDE) , em desfavor do Sr. Dácio Rocha Pereira, prefeito de Presidente Juscelino/MA na gestão 2009-2012, em razão da omissão no dever de prestar contas dos recursos repassados ao município à conta do Programa Dinheiro Direto na Escola (PDDE) , no exercício de 2010,
ACORDAM os Ministros do Tribunal de Contas da União, reunidos em sessão de 1ª Câmara, ante as razões expostas pelo Relator, em:
9.1.considerar revel o Sr. Dácio Rocha Pereira, para todos os efeitos, nos termos do art. 12, § 3º, da Lei 8.443/1992;
9.2.julgar irregulares as contas do Sr. Dácio Rocha Pereira, com fundamento nos arts. 1º, inciso I, 16, inciso III, alíneas "a" e "c", da Lei 8.443/1992, condenando-o, com base nos arts. 19, caput, e 23, inciso III, da mesma Lei, ao pagamento da quantia de R$ 92.000,00 (noventa e dois mil reais) , com a fixação do prazo de quinze dias, a contar da notificação, para comprovar, perante o Tribunal (art. 214, inciso III, alínea "a", do Regimento Interno) , o recolhimento da dívida aos cofres do Fundo Nacional de Desenvolvimento da Educação (FNDE) , atualizada monetariamente e acrescida dos juros de mora, calculados a partir de 29/12/2010, até a data dos recolhimentos, na forma prevista na legislação em vigor;
9.3.aplicar ao Sr. Dácio Rocha Pereira, com fundamento no art. 19, caput, da Lei 8.443/1992, multa prevista no art. 57 da mesma Lei, c/c art. 267 do Regimento Interno do TCU, no valor de R$ 30.000,00 (trinta mil reais) , fixando-lhe o prazo de quinze dias, a contar da notificação, para que comprove, perante este Tribunal, o recolhimento da dívida aos cofres do Tesouro Nacional (art. 214, inciso III, alínea "a", do Regimento Interno do TCU) , atualizada monetariamente desde a data deste acórdão até a data do efetivo recolhimento, se for paga após o vencimento, na forma da legislação em vigor;
9.4.autorizar, desde logo, nos termos do art. 28, inciso II, da Lei 8.443/1992, a cobrança judicial das dívidas, caso não atendida as notificações;
9.5.remeter cópia deste acórdão à Procuradoria da República no Estado do Maranhão.

Tomada de contas especial instaurada pelo Fundo Nacional de Desenvolvimento da Educação (FNDE) em razão da omissão no dever de prestar contas dos recursos repassados ao município, à conta do Programa Dinheiro Direto na Escola (PDDE), no exercício de 2010

Primeira Câmara

Prefeitura Municipal de Presidente Juscelino/MA.

3. Responsável: Dácio Rocha Pereira (XXX.836.543-XX).

13.1. Ministros presentes: Walton Alencar Rodrigues (Presidente), Benjamin Zymler, Bruno Dantas e Vital do Rêgo.
13.2. Ministros-Substitutos presentes: Augusto Sherman Cavalcanti (Relator) e Weder de Oliveira.

AUGUSTO SHERMAN

Adoto, como relatório, a instrução da SecexTCE (peça 42) , com a qual se manifestaram de acordo os titulares da Secretaria (peças 43 e 44) e o representante do MP/TCU (peça 45) . Transcrição com ajustes de forma considerados pertinentes.
"INTRODUÇÃO
1.		Trata-se de tomada de contas especial instaurada pelo Fundo Nacional de Desenvolvimento da Educação - FNDE, em desfavor do Sr. Dácio Rocha Pereira, Prefeito Municipal de Presidente Juscelino/MA na gestão 2009/2012, em razão da omissão no dever de prestar contas dos recursos repassados por conta do Programa Dinheiro Direto na Escola - PDDE no exercício de 2010, cujo prazo expirou em 28/2/2011.
HISTÓRICO
2.	        Por conta do PDDE, cujo objeto era a 'Ação do PDDE, visando garantir a execução do instrumento de planejamento estratégico a ser utilizado para melhor sistematizar e operacionalizar as rotinas implementadas no ambiente escolar, contribuindo, supletivamente, para a melhoria física e pedagógica dos estabelecimentos de ensino beneficiários', foram repassados R$ 92.000,00 no exercício de 2010, por meio da Ordem Bancária nº 606620, de 29/12/2010 (Peça 2) .
3.	         O fundamento para a instauração desta Tomada de Contas Especial, conforme apontado na Informação nº 385/2015/SEOPC/COPRA/CGCAP/DIFIN-FNDE (Peça 9) , foi a omissão no dever legal de prestar contas dos recursos oriundos do PNAE/2010, no valor de R$ 92.000,00. Como também se verificou a não comprovação da boa e regular aplicação dos recursos objeto deste processo, cabe ressaltar que é pacífica a jurisprudência deste Tribunal no sentido de que compete ao gestor o ônus de provar a aplicação regular dos recursos que lhe foram confiados (v. Acórdão 974/2018-TCU-Plenário (Relator Bruno Dantas) , 511/2018-Plenário (Relator Aroldo Cedraz) , 3875/2018-Primeira Câmara (Relator Vital Do Rêgo) , 1983/2018-Primeira Câmara (Relator Bruno Dantas) , 1294/2018-Primeira Câmara (Relator Bruno Dantas) , 3200/2018-Segunda Câmara (Relator Aroldo Cedraz) , 2512/2018-Segunda Câmara (Relator Aroldo Cedraz) , 2384/2018-Segunda Câmara (Relator José Múcio Monteiro) , 2014/2018-Segunda Câmara (Relator Aroldo Cedraz) , 901/2018-Segunda Câmara (Relator José Múcio Monteiro) , entre outros. 
4.	         Por meio do Ofício nº 2973E/2011/COPRA/CGCAP/DIFIN-FNDE, recebido em 28/7/2011, foi o gestor notificado (Peças 6 e 7) , mas, expirado o prazo concedido, o responsável não providenciou adimplir a obrigação de prestar contas, tampouco efetuar o recolhimento dos recursos.
5.		O sucessor na Prefeitura, Sr. Afonso Celso Alves Teixeira, foi informado da omissão da prestação de contas referente ao PDDE/2010, tendo ingressado com representação no Ministério Público estadual contra o ex-prefeito (Peças 10/14) , o que foi considerado suficiente pela Procuradoria Federal no FNDE como comprovação da adoção das medidas competentes de resguardo ao Erário.
6.	         Diante do não saneamento das irregularidades apontadas e da não devolução dos recursos, instaurou-se a Tomada de Contas Especial. No Relatório de Tomada de Contas Especial nº 297/2017-DIREC/COTCE/CGCAP/DIFIN-FNDE/MEC (Peça 19) conclui-se que o prejuízo importaria no valor total dos recursos repassados, imputando-se a responsabilidade ao Sr. Dácio Rocha Pereira, Prefeito Municipal de Presidente Juscelino/MA (gestão 2009/2012) , em razão da omissão no dever de prestar contas dos recursos repassados pelo FNDE por conta do PDDE, no exercício de 2010.
7.		O Relatório de Auditoria nº 63/2018 da Controladoria Geral da União (Peça 20) também chegou às mesmas conclusões. Após serem emitidos o Certificado de Auditoria, o Parecer do Dirigente e o Pronunciamento Ministerial (Peças 21/23) , o processo foi remetido a esse Tribunal.
8.		Na instrução inicial (Peça 27) , analisando-se os documentos nos autos, concluiu-se pela necessidade de realização da citação/audiência do responsável, nestes termos:
	a) realizar a citação do Sr. Dácio Rocha Pereira (CPF XXX.836.543-XX) , com fundamento nos arts. 10, § 1º, e 12, incisos I e II, da Lei 8.443/1992 c/c o art. 202, incisos I e II, do RI/TCU, para, no prazo de quinze dias, apresentar alegações de defesa quanto à irregularidade detalhada a seguir:
i)  Irregularidade:  não comprovação da boa e regular aplicação dos recursos em razão da omissão no dever de prestar contas;
ii)  Conduta: omitir-se no dever de prestar contas dos valores transferidos pelo FNDE por meio do PDDE, cujo prazo para apresentação das contas expirou em 28/2/2011;
iii)  Dispositivos violados: Constituição Federal art. 37, caput, c/c art. 70, parágrafo único; Decreto-lei 200/67, art. 93, Portaria Interministerial 127/2008 e Resolução CD/FNDE nº 03/2010;
e/ou recolher aos cofres do FNDE a quantia abaixo indicada, referente à irregularidade e à conduta de que trata o item 13, alíneas 'i' e 'ii', atualizada monetariamente a partir da respectiva data até o efetivo recolhimento, abatendo-se na oportunidade a quantia eventualmente ressarcida, na forma da legislação em vigor.
Débito: PDDE/2010
	Valor (R$) 
	Data

	92.000,00
	29/12/2010

	Valor atualizado do débito em 10/5/2018: R$ 143.759,20.
	b) informar o responsável de que, caso venha a ser condenado pelo Tribunal, o débito ora apurado será acrescido de juros de mora, nos termos do § 1º do art. 202 do RI/TCU, o recolhimento tempestivo do débito somente saneará o processo caso seja reconhecida a sua boa-fé e não se constate outra irregularidade nas contas, nos termos do art. 12, inciso VI, da Resolução-TCU 170/2004, e que o não atendimento à citação implicará revelia, para todos os efeitos, dando-se prosseguimento ao processo, nos termos do art. 12, inciso VII, da Resolução-TCU 170/2004.
	c) realizar a audiência do Sr. Dácio Rocha Pereira (CPF XXX.836.543-XX) , prefeito do Município de Presidente Juscelino/MA na gestão 2009-2012, com fundamento nos arts. 10, § 1º, e 12, incisos I e III, da Lei 8.443/1992 c/c o art. 202, incisos I e III, do RI/TCU, para no prazo de quinze dias, apresentar razões de justificativa quanto à irregularidade detalhada a seguir:
i)  Irregularidade: Não cumprimento do prazo originalmente estipulado para prestação de contas; 
ii)  Conduta: descumprir o prazo originalmente estipulado para prestação de contas dos valores transferidos pelo FNDE por meio do PDDE, cujo prazo para apresentação das contas expirou em 28/2/2011;
iii)  Dispositivos violados: Constituição Federal art. 37, caput, c/c art. 70, parágrafo único; Decreto-lei 200/67, art. 93; Portaria Interministerial 127/2008, Resolução CD/FNDE nº 03/2010.
9.	Em cumprimento ao Pronunciamento da Unidade (Peça 29) , foi efetuada a citação/audiência do Sr. Dácio Rocha Pereira:
	Ofício
	Data de Recebimento do Ofício
	Nome do Recebedor do Ofício
	Observação
	Fim do Prazo para Defesa

	0559/2018-Secex-TCE (Peça 30) , de 12/7/2018
	-
	-
	Aviso de Recebimento devolvido como 'não procurado' (Peça 31) , apesar de enviado ao endereço do responsável, conforme pesquisa no sistema da Receita Federal (Peça 24) 
	-

	1068/2018-Secex-TCE (Peça 33) , de 15/8/2018
	-
	-
	Aviso de Recebimento devolvido como 'não procurado' (Peça 35) , apesar de enviado ao endereço do responsável, conforme pesquisa no sistema da Receita Federal (Peça 32) 
	-

	Edital 0245/2019-TCU/Seproc, de 23/9/2019
	-
	-
	Publicado no DOU de 24/9/2019
	10/10/2019

10.	Transcorrido o prazo regimental, o responsável permaneceu silente, devendo ser considerado revel, nos termos do art. 12, § 3º, da Lei 8.443/1992.
EXAME TÉCNICO
Da validade das notificações
11.	Preliminarmente, cumpre tecer breves considerações sobre a forma como são realizadas as comunicações processuais no TCU. A esse respeito, destacam-se o art. 179, do Regimento Interno do TCU (Resolução 155, de 4/12/2002) e o art. 4º, inciso III, § 1º, da Resolução TCU 170, de 30 de junho de 2004, in verbis:
Art. 179. A citação, a audiência ou a notificação, bem como a comunicação de diligência, farse-ão:
I - mediante ciência da parte, efetivada por servidor designado, por meio eletrônico, fac-símile, telegrama ou qualquer outra forma, desde que fique confirmada inequivocamente a entrega da comunicação ao destinatário;
II - mediante carta registrada, com aviso de recebimento que comprove a entrega no endereço do destinatário;
III - por edital publicado no Diário Oficial da União, quando o seu destinatário não for localizado
 (...) 
Art. 3º As comunicações serão dirigidas ao responsável, ou ao interessado, ou ao dirigente de órgão ou entidade, ou ao representante legal ou ao procurador constituído nos autos, com poderes expressos no mandato para esse fim, por meio de:
I - correio eletrônico, fac-símile ou telegrama;
II - servidor designado;
III - carta registrada, com aviso de recebimento;
IV - edital publicado no Diário Oficial da União, quando o seu destinatário não for localizado, nas hipóteses em que seja necessário o exercício de defesa'.
 Art. 4º. Consideram-se entregues as comunicações:
I - efetivadas conforme disposto nos incisos I e II do artigo anterior, mediante confirmação da ciência do destinatário;
II - realizadas na forma prevista no inciso III do artigo anterior, com o retorno do aviso de recebimento, entregue comprovadamente no endereço do destinatário;
III - na data de publicação do edital no Diário Oficial da União, quando realizadas na forma prevista no inciso IV do artigo anterior.
§ 1º O endereço do destinatário deverá ser previamente confirmado mediante consulta aos sistemas disponíveis ao Tribunal ou a outros meios de informação, a qual deverá ser juntada ao respectivo processo.
 (...) 
12.	Portanto, temos que a validade da citação via postal não depende de que o aviso de recebimento seja assinado pelo próprio destinatário da comunicação, o que dispensa, no caso em tela, a entrega do AR em 'mãos próprias'. A exigência da norma é no sentido de o Tribunal verificar se a correspondência foi entregue no endereço correto, residindo aqui a necessidade de certeza inequívoca. 
13.	Não é outra a orientação da jurisprudência do TCU, conforme se verifica dos julgados a seguir transcritos:
São válidas as comunicações processuais entregues, mediante carta registrada, no endereço correto do responsável, não havendo necessidade de que o recebimento seja feito por ele próprio (Acórdão 3648/2013-TCU-Segunda Câmara, Relator Ministro JOSÉ JORGE) ;
É prescindível a entrega pessoal das comunicações pelo TCU, razão pela qual não há necessidade de que o aviso de recebimento seja assinado pelo próprio destinatário. Entregandose a correspondência no endereço correto do destinatário, presume-se o recebimento da citação. (Acórdão 1019/2008-TCU-Plenário, Relator Ministro BENJAMIN ZYMLER) ;
As comunicações do TCU, inclusive as citações, deverão ser realizadas mediante Aviso de Recebimento - AR, via Empresa Brasileira de Correios e Telégrafos, bastando para sua validade que se demonstre que a correspondência foi entregue no endereço correto. (Acórdão 1526/2007-TCU-Plenário, Relator Ministro AROLDO CEDRAZ) .
14.	A validade do critério de comunicação processual do TCU foi referendada pelo Supremo Tribunal Federal, nos termos do julgamento do MS-AGR 25.816/DF, por meio do qual se afirmou a desnecessidade da ciência pessoal do interessado, entendendo-se suficiente a comprovação da entrega do 'AR' no endereço do destinatário:
EMENTA: AGRAVO REGIMENTAL. MANDADO DE SEGURANÇA. DESNECESSIDADE DE INTIMAÇÃO PESSOAL DAS DECISÕES DO TRIBUNAL DE CONTAS DA UNIÃO. ART. 179 DO REGIMENTO INTERNO DO TCU. INTIMAÇÃO DO ATO IMPUGNADO POR CARTA REGISTRADA, INICIADO O PRAZO DO ART. 18 DA LEI nº 1.533/51 DA DATA CONSTANTE DO AVISO DE RECEBIMENTO. DECADÊNCIA RECONHECIDA. AGRAVO IMPROVIDO.
O envio de carta registrada com aviso de recebimento está expressamente enumerado entre os meios de comunicação de que dispõe o Tribunal de Contas da União para proceder às suas intimações.
O inciso II do art. 179 do Regimento Interno do TCU é claro ao exigir apenas a comprovação da entrega no endereço do destinatário, bastando o aviso de recebimento simples.
15.	No caso vertente, como as correspondências enviadas ao endereço constante no Sistema CPF (Peças 24 e 32) retornaram duas vezes pelo motivo 'não procurado' (Peças 31 e 35) , e, no âmbito dos sistemas corporativos do TCU, não foi encontrado nenhum outro endereço diferente do constante da base de dados da Receita Federal, fez-se tentativas de contato telefônico, em horários e dias alternados nos nº s. 98-98493-3010 e 98803-7396, como também o envio de mensagens pelo aplicativo WhatsApp, sem sucesso; além disso, procedeu-se também pesquisa em processos no Judiciário, TJ-MA e JFMA-1ª Região, onde o mesmo figura em doze processos, e, muito embora em alguns tenha advogado constituído, o endereço é o mesmo da base de dados da Receita Federal, conforme informado no despacho da Seproc, à peça 36, tendo sido então efetivada a citação do Sr. Dácio Rocha Pereira por edital, nos termos do inciso III do art. 179 do Regimento Interno do TCU. Vê-se, portanto, que foram esgotados todos os meios possíveis de localização do responsável, nos limites da razoabilidade, o que autoriza a citação pela via editalícia. 
16.	Apesar de regularmente citado, o responsável deixou transcorrer in albis o prazo regimental que lhe foi concedido para apresentar alegações de defesa e/ou efetuar o recolhimento do débito, motivo pelo qual se impõe o reconhecimento da revelia de que trata o art. 12, § 3º, da Lei 8.443/1992.
17.	Deve-se observar que, nos processos do TCU, a revelia não implica a presunção de que sejam verdadeiras todas as imputações levantadas contra os responsáveis, diferentemente do que ocorre no processo civil, em que o não comparecimento do réu aos autos leva à presunção da verdade dos fatos narrados pelo autor. Dessa forma, a avaliação da responsabilidade do agente não pode prescindir da prova existente no processo ou para ela carreada.
18.	Assim, independentemente da revelia, a avaliação da responsabilidade do agente nos processos desta Corte não prescinde dos elementos existentes nos autos ou para ele carreados, uma vez que são regidos pelo princípio da verdade material (Acórdão 163/2015-TCU-Segunda Câmara, Relator Ministro ANDRÉ DE CARVALHO; 2.685/2015 - TCU - 2ª Câmara, Relator Ministro RAIMUNDO CARREIRO; 2.801/2015 - TCU - 1ª Câmara, Relator Ministro WALTON ALENCAR RODRIGUES; 4.340/2015 - TCU - 1ª Câmara, Relator Ministro WEDER DE OLIVEIRA e 5.537/2015 - TCU - 1ª Câmara, Relator Ministro WEDER DE OLIVEIRA) . 
19.	Entretanto, cabe destacar que, nas fases anteriores desta TCE, o responsável também não se manifestou quanto às irregularidades que lhe foram imputadas, mantendo-se omisso, conforme registrado no Relatório de TCE n. 297/2017-DIREC/COTCE/CGCAP/DIFIN-FNDE/MEC (Peça 19) .
20.	Adicionalmente, a irregularidade imputada ao responsável está claramente demonstrada nos autos, não sendo possível, nesta fase processual, o aproveitamento de qualquer análise de elementos em defesa do Sr. Dácio Rocha Pereira.
21.	Registra-se, por fim, que, em consulta ao sistema corporativo do SIGPC - Sistema de Gestão de Prestação de Contas, do FNDE (Peça 41) , verifica-se que o responsável também não apresentou novos documentos e continua inadimplente, como indica o 'Efeito suspensivo: vigente'.
Da análise da pretensão punitiva
22.	Vale ressaltar que a jurisprudência pacífica nesta Corte é no sentido da imprescritibilidade das ações de ressarcimento ao erário (Súmula-TCU 282) . Dessa forma, identificado dano ao erário, deve-se instaurar e julgar o processo de tomada de contas especial para responsabilizar seus agentes causadores, respeitando o direito ao contraditório e à ampla defesa, independentemente de quando ocorreram os atos impugnados.
23.	Já a pretensão punitiva do TCU, conforme Acórdão 1441/2016-TCU-Plenário, que uniformizou a jurisprudência acerca dessa questão, subordina-se ao prazo geral de prescrição indicado no art. 205 do Código Civil, que é de 10 anos, contado da data de ocorrência da irregularidade sancionada, nos termos do art. 189 do Código Civil, sendo este prazo interrompido pelo ato que ordenar a citação, a audiência ou a oitiva do responsável. Conforme o mesmo Acórdão, a ocorrência desta espécie de prescrição será aferida, independentemente de alegação da parte, em cada processo no qual haja intenção de aplicação das sanções previstas na Lei 8.443/1992.
24.	Considerando que o ato imputado foi a omissão da prestação de contas dos recursos repassados à Prefeitura Municipal de Presidente Juscelino/MA por conta do PDDE/2010, o início da contagem do prazo prescricional deverá coincidir com o final do prazo fixado para a apresentação da referida prestação de contas, que, no presente caso, ocorreu em 28/2/2011. Sendo assim, em razão de não ter transcorrido mais de 10 anos entre esta data e a data que ordenou a citação (23/5/2018 - Peça 29) , constata-se que não ocorreu a prescrição da pretensão punitiva.
25.	Em se tratando de processo em que a parte interessada não se manifestou acerca das irregularidades imputadas, não há elementos para que se possa efetivamente aferir e reconhecer a ocorrência de boa-fé na conduta do responsável, podendo este Tribunal, desde logo, proferir o julgamento de mérito pela irregularidade das contas, conforme nos termos dos §§ 2º e 6º do art. 202 do Regimento Interno do TCU (Acórdão 2064/2011-TCU-Primeira Câmara, Relator Ministro Ubiratan Aguiar; Acórdão 6182/2011-TCU-Primeira Câmara, Relator Ministro-Substituto Weder de Oliveira; Acórdão 4072/2010-TCU-Primeira Câmara, Relator Ministro Valmir Campelo; Acórdão 1189/2009-TCU-Primeira Câmara, Relator Ministro-Substituto Marcos Bemquerer; Acórdão 731/2008-TCU-Plenário, Relator Ministro Aroldo Cedraz) . 
26. 	Dessa forma, o responsável deve ser considerado revel, nos termos do art. 12, §3º, da Lei 8.443/1992, devendo as contas serem julgadas irregulares, condenando-o ao débito apurado e aplicando-lhe a multa prevista no art. 57 da Lei 8.443/1992.
CONCLUSÃO
27.	A partir dos elementos constantes dos autos, foi possível verificar que o Sr. Dácio Rocha Pereira, Prefeito Municipal de Presidente Juscelino/MA na gestão 2009/2012, era a pessoa responsável pela gestão, execução e prestação de contas dos recursos federais recebidos à conta do PDDE/2010, tendo seu sucessor, Sr. Afonso Celso Alves Teixeira, sido informado da omissão da prestação de contas referente ao PDDE/2010, tendo ingressado com representação no Ministério Público estadual contra o ex-prefeito (Peças 10/14) , o que foi considerado suficiente pela Procuradoria Federal no FNDE como comprovação da adoção das medidas competentes de resguardo ao Erário.
28.	Por outro lado, o Sr. Dácio Rocha Pereira não tomou as medidas necessárias para a comprovação do regular uso dos valores públicos, sendo, portanto, o responsável pelo prejuízo apurado nesta Tomada de Contas Especial. 
29.	Diante da revelia do responsável e inexistindo nos autos elementos que permitam concluir pela ocorrência de boa-fé ou de outros excludentes de culpabilidade em sua conduta, propõe-se que suas contas sejam julgadas irregulares, e que o Sr. Dácio Rocha Pereira seja condenado em débito.
PROPOSTA DE ENCAMINHAMENTO:
30.	Diante do exposto, submetem-se os presentes autos à consideração superior, propondo-se: 
a)		considerar revel, para todos os efeitos, o Sr. Dácio Rocha Pereira (CPF XXX.836.543-XX) , Prefeito Municipal de Presidente Juscelino/MA na gestão 2009/2012, dando-se prosseguimento ao processo, com fundamento no art. 12, § 3º da Lei nº 8.443/1992;
b)		julgar irregulares, nos termos arts. 1º, inciso I, 16, inciso III, alíneas 'a' e 'c', da Lei 8.443/1992 c/c os arts. 19 e 23, inciso III, da mesma Lei, e com os arts. 1º, inciso I, 209, I, 210 e 214, inciso III, do Regimento Interno, as contas do Sr. Dácio Rocha Pereira (CPF XXX.836.543-XX) , condenando-o ao pagamento da quantia a seguir especificada, atualizada monetariamente e acrescida dos juros de mora, calculados a partir da data discriminada até a efetiva quitação do débito, fixando-lhe o prazo de 15 (quinze) dias para que comprove, perante o Tribunal, o recolhimento da referida quantia aos cofres do Fundo Nacional de Desenvolvimento da Educação - FNDE, nos termos do art. 23, inciso III, alínea 'a', da citada Lei c/c o art. 214, inciso III, alínea 'a', do Regimento Interno, ante a não comprovação da boa e regular aplicação dos recursos federais repassados ao município de Presidente Juscelino/MA, em face da omissão no dever de prestar contas dos valores transferidos, no âmbito do Programa Dinheiro Direto na Escola - PDDE, no exercício de 2010, cujo prazo expirou em 28/2/2011:
	Valor (R$) 
	Data

	92.000,00
	29/12/2010

Valor atualizado do débito até 12/11/2019: R$ 182.442,18.
c)		 aplicar ao Sr. Dácio Rocha Pereira (CPF XXX.836.543-XX)  a multa referida no art. 57 da Lei nº 8.443, de 1992, fixando-lhe o prazo de 15 (quinze) dias, a partir da notificação, para que comprove, perante o Tribunal, seu recolhimento aos cofres do Tesouro Nacional, atualizada monetariamente desde a data deste acórdão até a data do efetivo pagamento;
d)		 autorizar, desde logo, a cobrança judicial da dívida, nos termos do art. 28, inciso II, da multicitada Lei 8.443/1992, caso não atendida a notificação;
e)		autorizar também  desde logo, se requerido, com fundamento no art. 26, da Lei 8.443/1992, c/c o art. 217, do Regimento Interno do TCU, o parcelamento da dívida em até 36 (trinta e seis) parcelas, incidindo sobre cada parcela, corrigida monetariamente, os correspondentes legais, fixando-lhe o prazo de quinze dias, a contar do recebimento da notificação, para comprovar perante o Tribunal o recolhimento da primeira parcela, e de trinta dias, a contar da parcela anterior, para comprovar os recolhimentos das demais parcelas, devendo incidir sobre cada valor mensal, atualizado monetariamente, os juros de mora devidos, no caso do débito, na forma prevista na legislação em vigor, alertando a responsável de que a falta de comprovação do recolhimento de qualquer parcela implicará o vencimento antecipado do saldo devedor, nos termos do art. 26, parágrafo único, da Lei 8.443/1992, c/c o art. 217, §2º, do Regimento Interno deste Tribunal;
f)		enviar cópia do Acórdão a ser prolatado, bem como do Relatório e do Voto que o fundamentarem ao Chefe da Procuradoria Geral da República no Maranhão, nos termos do § 3º do art. 16 da Lei 8.443/1992 c/c o § 7º do art. 209 do Regimento Interno do TCU, para adoção das medidas cabíveis, informando-lhe que o inteiro teor da deliberação pode ser consultado no endereço www.tcu.gov.br/acordaos;
g)		encaminhar cópia do Acórdão que vier a ser proferido ao Fundo Nacional de Desenvolvimento da Educação - FNDE, e ao responsável, para ciência, informando que a presente deliberação, acompanhada do Relatório e do Voto que a fundamenta, está disponível para a consulta no endereço www.tcu.gov.br/acordaos, além de esclarecer que, caso requerido, o TCU poderá fornecer sem custos as correspondentes cópias, de forma impressa."
	É o relatório.

não há.

Procurador Sérgio Ricardo Costa Caribé.

Tomada de contas especial. FNDE. Programa Dinheiro Direto na Escola. Omissão no dever de prestar contas. Citação e audiência. Revelia. Contas irregulares. Débito. Multa.

TOMADA DE CONTAS ESPECIAL (TCE)

Secretaria de Controle Externo de Tomada de Contas Especial (SecexTCE).

Trata-se de tomada de contas especial instaurada pelo Fundo Nacional de Desenvolvimento da Educação (FNDE) , em desfavor do Sr. Dácio Rocha Pereira, prefeito de Presidente Juscelino/MA na gestão 2009-2012, em razão da omissão no dever de prestar contas dos recursos repassados ao município, à conta do Programa Dinheiro Direto na Escola (PDDE) , no exercício de 2010.
2.	Os recursos foram transferidos ao município em 29/12/2010, no valor total de R$ 92.000,00 (peça 2) , cujo prazo para a prestação das contas expirou em 28/2/2011, sem que essas fossem apresentadas (peça 9) .
3.	Esgotadas as medidas administrativas internas sem obtenção do ressarcimento pretendido (peças 15 e 19, p. 3) , foi instaurada a presente TCE, cujo relatório da tomadora de contas especial (peça 19) , de 31/5/2017, aponta como motivação a omissão no dever de prestar contas dos recursos repassados ao município, à conta do PDDE/2010. Considera como débito o valor de R$ 92.000,00, com responsabilidade atribuída ao Sr. Dácio Rocha Pereira.
4.	No âmbito desta Corte de Contas, em cumprimento ao despacho do Secretário da SecexTCE (peça 29) , de 23/5/2018, o responsável foi citado efetivamente por edital em 21/9/2019 (peça 37) , pela não comprovação da boa e regular aplicação dos recursos em razão da omissão no dever de prestar contas, no âmbito do Programa Dinheiro Direto na Escola, no exercício de 2010, pela totalidade dos recursos repassados ao município. Na mesma ocasião foi efetuada sua audiência, para apresentar razões de justificativa quanto ao não cumprimento do prazo originalmente estipulado para prestação de contas.
5.	Transcorrido o prazo regimental o Sr. Dácio Rocha Pereira permaneceu silente, devendo, ser considerado revel, nos termos do art. 12, § 3º, da Lei 8.443/1992. A unidade técnica propõe, que suas contas sejam julgadas irregulares e que ele seja condenado em débito. Também, que lhe seja aplicada a multa prevista no art. 57 da Lei 8443/1992.
6.	Feito esse breve resumo da situação dos autos, acolho a proposta de encaminhamento formulada pela SecexTCE, a qual teve a anuência do representante do Ministério Público junto ao TCU, cuja análise adoto como minhas razões de decidir.
7.	Tendo em vista que o prefeito sucessor, gestão 2013-2016, tomou as medidas necessárias e suficientes ao resguardo do erário (peças 10 a 14) consideradas suficientes pela procuradoria federal no FNDE, a responsabilidade pelas contas recaiu exclusivamente ao Sr. Dácio Rocha Pereira, que recebeu e geriu todo o recurso.
8.	A jurisprudência desta Corte é firme quanto à responsabilidade pessoal do gestor em prestar contas dos recursos federais por ele geridos. É um dever constitucional e legal, que o submete ao dever de demonstrar o correto emprego dos valores públicos, nos termos do art. 70, parágrafo único, e 37, caput, da Constituição Federal e do art. 93 do Decreto Lei 200/1967.
9.	Ante a revelia do responsável e inexistindo nos autos elementos que permitam concluir pela ocorrência de boa-fé ou de outros excludentes de culpabilidade em sua conduta, em consonância com a unidade técnica e com o representante do Ministério Público junto a esta Corte, propugno por que as contas do Sr. Dácio Rocha Pereira sejam julgadas irregulares e que seja condenado em débito.
10.	Considerando que não houve o transcurso do prazo decenal para a prescrição da pretensão punitiva, em conformidade com o Acórdão 1441/2016-TCU-Plenário, haja vista que o prazo limite para a apresentação das contas foi em 28/2/2011 (peça 19, p. 2) e o despacho que autorizou a citação em 23/5/2018, defendo que seja aplicada ao responsável, também a multa prevista no art. 57 da Lei 8.443/1992.
11.	Por fim, deixo de acolher a proposta da unidade instrutiva de autorizar o parcelamento das dívidas, por entender que essa medida somente deve ser adotada mediante solicitação das partes.
Ante o exposto, manifesto-me por que o Tribunal aprove o acórdão que ora submeto à apreciação deste Colegiado.
TCU, Sala das Sessões Ministro Luciano Brandão Alves de Souza, em 23 de junho de 2020.
AUGUSTO SHERMAN CAVALCANTI 
Relator